臺灣板橋地方法院刑事判決　　　　　　　　　　　　　九十一年度訴字第七六八號
　　公　訴　人　臺灣板橋地方法院檢察署檢察官
　　被　　　告　乙○○
右列被告因偽造文書等案件，經檢察官提起公訴（九十一年度偵字第五八一號），本
院判決如左：
    主  文
乙○○無罪。
    理  由
一、本件公訴意旨略以︰被告乙○○基於偽造文書及詐欺之概括犯意，明知其未得甲○○之授權，且亦無繳納會款之意願，竟於民國八十九年四月間起，向丙○○詐
    稱已得甲○○之同意，並表示其與甲○○欲參加丙○○所召集如附表一所示之互
    助會，使丙○○陷於錯誤而同意渠等參與；詎被告入會後，旋於如附表二所示之
    時間以自己名義及冒填甲○○之名義暨金額在標單上並將該標單交回會首之方式
    而行使，冒標及詐得如附表二所示之金額；案經丙○○提出告訴，因認被告涉犯
    刑法第二百十六條、第二百十條之行使偽造私文書罪嫌及同法第三百三十九條第
    一項之詐欺罪嫌云云。
二、按犯罪事實應依證據認定之，無證據不得推定其犯罪事實，又不能證明被告犯罪
    者，應諭知無罪之判決，刑事訴訟法第一百五十四條、第三百零一條第一項分別
    定有明文。而告訴人之指訴，係以使被告受刑事訴追為目的，是其陳述是否與事
    實相符，仍應調查其他證據以資審認，最高法院著有五十二年台上字第一三００
    號判例可資參照。又按一般債權債務關係，不論起因於借貸、買賣、出租、合夥
    、投資、跟會、承攬工程、提供勞務或其他法律行為，性質上均屬私法行為；而
    任何與金錢有關之交易或營利活動，都有正常風險，高利潤之投資活動或高利息
    之借貸行為，尤其具有極高之風險；事前選擇交易、借貸或投資對象，預防或避
    免可能之交易損失，是每一個從事交易之現代人應具備之常識；如發生財務糾紛
    ，當事人間無法就問題之解決達成協議，正當之處理方式應係透過民事程序，向
    法院民事庭提起訴訟或依非訟程序保全債權，或請求鄉、鎮、市公所進行調解。
    除債務人之行為確已符合詐欺、侵占、背信、偽造文書等罪名之構成要件外，原
    則上均與刑事犯罪行為無關。然而，長久以來，台灣社會債權人利用司法機關免
    費刑事程序索討債款之情形十分普遍，這些金錢糾紛案件，通常性質上屬於民事
    法律關係之債權債務糾紛事件，為使刑事偵查審判機關受理這些案件，並達成迫
    使債務人出面解決債務之目的，債權人常逕以債務人作為刑事被告，向偵查機關
    提出告訴，或向審判機關提出自訴，期使債務人在面臨刑事程序之心理壓力下，
    出面解決債務，此種案件可稱之為「假性財產犯罪案件」。
三、訊據乙○○坦承曾參加如附表一編號一、二所示之互助會，並陸續標取互助會會
    款，且自九十年五月間起未再繳付死會會款等情，惟堅決否認有行使偽造私文書
    及詐欺取財之犯行，並辯稱︰甲○○因向伊買水煎包而認識，嗣甲○○表示欲參
    加告訴人所召集如附表一編號二所示之互助會，伊始介紹甲○○加入，甲○○亦
    會至伊賣水煎包的攤位將會款交給伊後，由伊轉交告訴人，嗣甲○○於八十九年
    十二月十五日投標前表示欲以新台幣（下同）四千二百元投標，伊與甲○○均曾
    打電話委託告訴人投標，得標之會款亦已由甲○○取走；至於伊陸續標取互助會
    款後，因他人以支票向伊調借款項，嗣支票跳票，且伊所經營之水煎包攤位原本
    一個月可賺十幾萬元，後來經常遭警方取締，生意不好做，且伊自己召集的互助
    會也遭他人倒會，以致週轉不靈，自九十年五月起始無力繼續繳納死會會款，伊
    實無詐欺告訴人之意思等語。
四、經查：
  (一)本院以法務部戶役政連結作業系統查詢結果，確有甲○○之個人基本資料，經傳
    喚後，證人甲○○至本院到庭具結證稱：被告曾經介紹伊參加告訴人所召集如附
    表一編號二所示之互助會，嗣伊有打電話向告訴人說要標會，被告已將得標之會
    款全部交給伊了，嗣於九十年四月間伊所經營之工廠結束營業，所以自九十年五
    月起未再繼續繳納死會會款，且搬到桃園縣龜山鄉居住，伊另外也有參加被告所
    召集的一萬元及二萬元的互助會，隔了幾個月後伊始將會款交給被告，到目前為
    止，尚欠被告約四萬元等語，足證被告辯稱：甲○○表示欲參加告訴人所召集如
    附表一編號二所示之互助會，伊始介紹甲○○加入，嗣甲○○於八十九年十二月
    十五日投標前表示欲以四千二百元投標，伊與甲○○均曾打電話委託告訴人投標
    ，得標之會款亦已由甲○○取走等情，應堪採信。
  (二)告訴人於九十一年五月七日本院訊問時陳稱：「（問：為何讓被告在前幾期就標
    走好幾會？）她說她有困難，需要週轉。」是被告於標取會款前，已向告訴人陳
    明經濟有困難，需要週轉，經告訴人同意始標取會款，可見被告於客觀上並無施
    用詐術之情事。又一般民眾參加民間互助會之目的，即在方便週轉、調度資金，
    會員往往因週轉困難急需現金而以高額之標息參與投標，會首及其他會員對於獲
    取高額標息之利益同時須負擔高度之財務風險，實知之甚詳，除非會員有具體之
    詐欺、偽造文書等犯罪行為外，殊難以會員事後遲延或未能繼續繳納死會會款，
    即推認其自始即有不法所有之意圖；本件被告辯稱：伊陸續標取互助會款後，因
    他人以支票向伊調借款項，嗣支票跳票，且伊自己召集的互助會也遭他人倒會，
    以致週轉不靈等語，業據其提出面額共計伍十萬元之本票影本二張、面額共計一
    百零五萬六千元之支票影本八張及退票理由單影本七張、互助會單影本一張為證
    ，證人甲○○亦證稱伊標取被告之互助會款後未按時給付死會會款，目前尚欠四
    萬元等語，堪認被告此部分所辯尚非子虛，益徵被告標取如附表二所示互助會款
    時無不法所有之意圖。
五、綜上所述，被告主觀上無不法所有之意圖，客觀上無施用詐欺及行使偽造甲○○
    名義之標單等情事，自不構成詐欺取財及行使偽造私文書罪；公訴人以被告無法
    舉證證明甲○○其人存在，而逕認定被告係假冒甲○○名義參加如附表一編號二
    所示之互助會，及以被告標取會款時出息甚高而認定被告有詐欺取財之犯行，尚
    難憑採；此外無積極證據足資證明告訴人之指訴與事實相符，自難僅憑告訴人片
    面之指訴而入被告於罪。本件應屬民事債務糾葛，告訴人宜另循民事程序救濟之
    。依前開說明，本件不能證明被告犯罪，自應諭知被告無罪之判決。
據上論斷，應依刑事訴訟法第三百零一條第一項，判決如主文。
本案經檢察官郭緯中到庭執行職務。
中      華      民      國    九十一    年      六      月      四      日
                                   臺灣板橋地方法院刑事第三庭
                                       法  官  樊  季  康
右正本證明與原本無異。
如不服本判決，應於判決送達後十日內，向本院提出上訴狀。
                                       書記官  馬  秀  芳
中      華      民      國    九十一    年      六     月       五      日
附表一：丙○○所召集之互助會
┌──┬───────┬─────┬─────┬────┬───────┐
│編號│互助會起迄日期│ 會員人數 │開標日期  │每期會款│開標地點      │
│    │              │（含會首）│          │（新台幣│              │
│    │              │          │          │）      │              │
├──┼───────┼─────┼─────┼────┼───────┤
│ 一 │  89.04.15. 至│  四十一  │每月十五日│一萬元  │臺北縣蘆洲市民│
│    │  91.10.15.   │          │上午十時  │        │族路九十五號  │
├──┼───────┼─────┼─────┼────┼───────┤
│ 二 │  89.10.15. 至│  三十    │同右      │一萬元  │同右          │
│    │  92.03.15.   │          │          │        │              │
└──┴───────┴─────┴─────┴────┴───────┘
附表二：乙○○標得之金額
┌──┬────┬───┬────┬───────┬──────────┐
│編號│所屬會別│得標名│開標日期│標  息（新台幣│標   得   金    額  │
│    │（附表一│義人  │        │）            │                    │
│    │之編號）│      │        │              │                    │
├──┼────┼───┼────┼───────┼──────────┤
│ 一 │  一    │  無  │89.05.15│     1800     │三十二萬一千六百元  │
│    │        │      │        │              │                    │
├──┼────┼───┼────┼───────┼──────────┤
│ 二 │  一    │  無  │89.07.15│     2100     │三十一萬四千四百元  │
│    │        │      │        │              │                    │
├──┼────┼───┼────┼───────┼──────────┤
│ 三 │  二    │  無  │89.11.15│     3700     │四十六萬一百元      │
│    │        │      │        │              │                    │
├──┼────┼───┼────┼───────┼──────────┤
│ 四 │  二    │甲○○│89.12.15│     4200     │四十六萬六千六百元  │
│    │        │      │        │              │                    │
├──┼────┼───┼────┼───────┼──────────┤
│ 五 │  二    │  無  │90.02.15│     4200     │四十五萬五千元      │
│    │        │      │        │              │                    │
├──┴────┴───┴────┴───────┴──────────┤
│上述標得金額扣除被告支出之部分會款，總共取得一百八十六萬。            │
└───────────────────────────────────┘
